【裁判字號】    97,訴,980
【裁判日期】    970813
【裁判案由】    誣告
【裁判全文】
臺灣高雄地方法院刑事判決               97年度訴字第980號
公  訴  人  臺灣高雄地方法院檢察署檢察官
被      告  乙○○○
            甲○○
共      同
選任辯護人  邱揚勝律師
上列被告因誣告案件，經檢察官提起公訴（97年度偵續一字第5
號），本院判決如下：
    主  文
乙○○○、甲○○均無罪。
    理  由
壹、證據能力部分：
一、按被告以外之人於偵查中向檢察官所為陳述，除顯有不可信
    之情況者外，得為證據，刑事訴訟法第159 條之1 第2 項定
    有明文。經查，(一)證人陳再生於民國95年11月7 日檢察官偵
    查中；(二)證人許勝治、蔡順安、蔡佩芳於96年5 月22日檢察
    官偵查中；(三)證人任成山於96年6 月8 日檢察官偵查中，分
    別所為之證述，性質上雖均屬傳聞證據，惟均係偵查中向檢
    察官所為之證述，並經具結，且均無顯有不可信之情況，衡
    諸上開規定，自均具有證據能力。
二、按被告以外之人（包括證人、鑑定人、告訴人、被害人及共
    同被告等）於審判外之陳述雖不符刑事訴訟法第159 條之1
    至之4 之規定，而經當事人於審判程序同意作為證據，法院
    審酌該言詞陳述或書面陳述作成時之情況，認為適當者，亦
    得為證據；當事人、代理人或辯護人於法院調查證據時，知
    有刑事訴訟法第159 條第1 項不得為證據之情形，而未於言
    詞辯論終結前聲明異議者，視為有前項之同意，同法第159
    條之5 定有明文。經查，(一)證人姜正生於94年10月19日檢察
    事務官詢問中；(二)證人許勝治、蔡佩芳於95年12月15日檢察
    事務官詢問中(三)證人柯士雄於94年12月23日檢察事務官詢問
    中，分別所為之陳述，其性質雖均屬傳聞證據，且查無符合
    同法第159 條之1 至之4 之情形，然渠等所為之上開筆錄內
    容，業經本院審理時予以提示並告以要旨，且各經檢察官及
    被告等人表示意見，當事人已知上述筆錄內容乃傳聞證據，
    惟同意有證據能力（見本院卷第22頁）或未於言詞辯論終結
    前對該筆錄內容異議，本院審酌上開筆錄作成時之情況，亦
    無不當取供等情形，認為以之作為本案之證據亦屬適當，自
    應均具有證據能力。
貳、實體部分：
一、公訴意旨略以：被告乙○○○、甲○○夫妻均係址設高雄縣
    鳳山市○○路222 號高雄縣老人活動中心「長青撞球社」、
    「高雄縣撞球運動協會」之會員。於94年4 月21日11時許，
    在上址，2 人因未繳納會費，卻仍至活動中心活動，遭該社
    團常務監事陳福賜及會員柯士雄制止，4 人因而發生口角，
    並發生肢體衝突（傷害部分，業經另案審結）。斯時，被告
    乙○○○、甲○○明知被告甲○○身體所受之頭部外傷合併
    頭皮撕裂傷、右第四指瘀青、左右手腕瘀青、右手肘疑似瘀
    青、左臉線狀擦傷、右手臂撕裂傷等傷害；被告乙○○○身
    體所受之頭部外傷合併頭皮血腫、左手手腕、左手中指挫傷
    併瘀血等之傷害，並非由在場圍觀之理事長即告訴人丁○○
    （起訴書誤載為蔡文隆）傷害所致，竟意圖他人受刑事處分
    ，基於誣告之犯意，於94年5 月13日11時14分許，至高雄縣
    政府警察局鳳山分局，向該管公務員誣告告訴人參與毆打被
    告2 人成傷而涉犯傷害罪嫌，因認被告涉犯刑法第169 條第
    1 項誣告罪嫌。
二、按犯罪事實應依證據認定之，無證據不得認定犯罪事實。不
    能證明被告犯罪者，應諭知無罪之判決，刑事訴訟法第154
    條第2 項、第301 條第1 項分別定有明文。次按認定犯罪事
    實所憑之證據，雖不以直接證據為限，間接證據亦包括在內
    ；然而無論直接或間接證據，其為訴訟上之證明，須於通常
    一般之人不致有所懷疑，而得確信其為真實之程度者，始得
    據為有罪之認定，倘其證明尚未達到此一程度，而有合理之
    懷疑存在時，即無從為有罪之認定（最高法院76年台上字第
    4986號判例意旨參照）。又誣告罪之成立，以告訴人所訴被
    訴人之事實必須完全出於虛構為要件，若有出於誤會或懷疑
    有此事實而為申告，以致不能證明其所訴之事實為真實，縱
    被訴人不負刑責，而告訴人本缺乏誣告之故意，亦難成立誣
    告罪名；再誣告罪之成立，以意圖他人受刑事處分虛構事實
    而向該管公務員申告為其要件，故其所訴事實，雖不能證明
    係屬實在，而在積極方面尚無證據證明其確係故意虛構者，
    仍不能遽以誣告罪論處（最高法院44年台上字第892 號、46
    年台上字第927 號判例意旨參照）。
三、本件公訴人認被告乙○○○、甲○○涉有上開誣告罪嫌，無
    非係以(一)告訴人丁○○之指訴；(二)證人柯士雄、蔡佩芳（起
    訴書誤載為蔡佩芬）、姜正生之證述；(三)被告2 人於高雄地
    方法院檢察署另案94年度偵字第18952 號案件中於警詢及偵
    查中之指述；(四)財團法人長庚紀念醫院高雄分院診斷證明書
    2 紙及94年11月8 日（94）長庚院高字第4A1589號函1 份，
    作為所憑主要論據。惟訊據被告2 人均堅詞否認有何誣告犯
    行，被告乙○○○辯稱：告訴人確實有打我的頭，並無誣告
    等語；被告甲○○辯稱：告訴人確實有用手推我，並抱住我
    ，打我的腰和背部，並無誣告等語。
四、經查：
  (一)被告甲○○於97年4 月21日當日衝突中確有受傷及血流滿面
    乙節，業據證人即在場之人陳再生、許勝治、任成山在檢察
    官偵查中結證明確在卷（見偵三卷第76頁、偵四卷第22、39
    頁），復有長庚紀念醫院高雄分院於94年4 月23日所出具被
    告甲○○於94年4 月21日12時許前往急診及受有頭部外傷合
    併頭皮撕裂傷、右第四指瘀青、左右手腕瘀青、右手肘疑似
    瘀青、左臉線狀擦傷、右手臂撕裂傷等傷勢之診斷證明書1
    紙在卷可佐（見警卷第20頁）。另被告乙○○○於當日衝突
    中受有頭部外傷合併頭皮血腫、左手手腕、左手中指挫傷併
    瘀血等傷害，亦有長庚紀念醫院高雄分院診斷證明書1 紙在
    卷可憑（見警卷第21頁），足認被告甲○○、乙○○○於案
    發當日確因衝突而分別受有傷害，堪以認定。
  (二)告訴人丁○○於94年4 月21日案發當日，有前往衝突現場，
    且將被告甲○○等人拉開等情，業據證人姜正生於94年10月
    19日檢察事務官詢問中證稱：當時我在看人下棋，我先看到
    乙○○○罵陳福賜三字經，後來陳福賜就不高興，2 人就互
    推起來．．．甲○○拿球丟柯士雄結果沒丟到，後來就拿球
    打柯士雄，後來又拿球桿刺柯士雄，之後有人叫會長（即丁○○）來處理，會長將他們拉開等語詳確在卷（見偵一卷第
    53頁）。又參以證人許勝治於95年12月15日檢察事務官詢問
    中證稱：當時丁○○在現場，他跟甲○○快要起衝突。他跟
    甲○○口氣不好，丁○○做何事我沒仔細看不知道，只看到
    甲○○跟丁○○他們2 人站得很近等語（見偵三卷第93頁）
    ，其於96年5 月22日檢察官偵查中復結證稱：我看到丁○○
    與甲○○在「相爭」（台語），是在吵架，爭到最後變成被
    告與柯士雄在打架，當時丁○○應該也在那，我沒注意到丁○○是否有推被告甲○○，只知道他們有相罵等語（見偵四
    卷第22頁）。另證人蔡順安於檢察官偵查中亦結證稱：被告
    夫婦跟會長（即丁○○）及一位姓陳的人在吵架等語（見偵
    四卷第30頁），又證人任成山於96年6 月8 日在檢察官偵查
    中復結證稱：我看到被告甲○○臉上都是血，看到球跟棍子
    有打到他，有看到有人推他，但是誰推他，我搞不清楚，打
    架過程約10幾分鐘等語（見偵四卷第39、40頁）。是綜上證
    人證述之情節，顯見案發當日告訴人確係在衝突現場，並與
    被告甲○○站得很近，且告訴人與被告甲○○吵架相罵後，
    變成被告甲○○與柯士雄在打架，被告甲○○並有遭球、棍
    子（當係球桿）打到及遭不明之人所推，告訴人並有將被告
    甲○○與柯士雄拉開之舉，另被告黃秋月亦確與陳福賜有發
    生言語及肢體衝突。又被告乙○○○、甲○○並因上開衝突
    而分別受有傷害，已如前述，則被告2 人因而於另案傷害案
    件警詢中對丁○○、柯士雄、陳福賜提出共同傷害告訴，雖
    被告2 人事後不能證明告訴人共同傷害部分所訴之事實為真
    實，告訴人並經不起訴處分確定，然被告2 人上開指訴，尚
    屬出於合理懷疑或因衝突混亂中出於誤認，而請求偵查犯罪
    機關予以查明，顯非全然虛構或捏造事實入告訴人於罪，而
    意圖使告訴人受刑事處分，自無誣告故意，揆諸前揭判例意
    旨，自不得遽以誣告罪論處。
  (三)至告訴人丁○○於警詢及偵訊中固指訴：我沒有打被告乙○○○、甲○○，當時我並沒有靠近他們等語。然查，告訴人
    上開所訴與證人姜正生前揭證述：會長（即告訴人丁○○）
    有將他們拉開等語，所述情節已不盡相同，復隱匿其有與被
    告甲○○爭吵之情，則告訴人上揭指訴是否全屬真實，已非
    無疑。況告訴人之告訴，係以使被告受刑事訴追為目的，是
    其陳述是否與事實相符，自仍應調查其他證據以資審認，尚
    不得僅憑告訴人之指訴，遽採為被告2 人不利之認定。另證
    人柯士雄於94年12月23日檢察事務官詢問中雖證稱：丁○○
    當時在旁邊看，他並沒有參與打架事件等語。惟查，證人柯
    士雄是案發當日衝突當事人之一，且觀其證述亦未提及告訴
    人丁○○有與被告甲○○爭吵等情，顯見其陳述不無偏頗告
    訴人之可能，則其證述是否確與事實相符，亦非全然無疑。
    另證人蔡佩芳於95年12月15日檢察事務官詢問中固證稱：「
    （當時有無看到丁○○在現場？）有。我看到他站在那裡，
    他沒有做什麼。」、「（他們發生衝突時，丁○○有無去勸
    架？）沒有，我看到他時，他站在一旁看熱鬧」等語。然查
    ，於案發當時，證人蔡佩芳在看到陳福賜被推倒在地上後，
    即因害怕而跑到樓上報告康主任，說樓下有人打架，叫他下
    來處理，證人蔡佩芳約10分鐘後下樓返回現場時，已經打完
    了，就看到地上有很多血，現場沒有人，都去醫院了等情，
    此觀證人蔡佩芳於95年12月15日在檢察事務官詢問中及於96
    年5 月22日檢察官偵查中之證述自明（見偵三卷第92頁、偵
    四卷第28、29頁）。是證人蔡佩芳既於衝突過程中離開約10
    分鐘而未全程目睹，且佐以其並證述：伊只注意到陳秋月跟
    陳福賜這邊等情（見偵四卷第29頁），則證人蔡佩芳上開證
    述，顯尚不足以證明告訴人「在衝突的全部過程中」確未共
    同參與傷害被告2 人。又證人姜正生於94年10月19日檢察事
    務官詢問中雖證稱：丁○○沒有打甲○○等語（見偵三卷第
    59頁），惟被告甲○○於當日該次衝突過程中受有頭部外傷
    合併頭皮撕裂傷等多處傷勢，已如前述，而當日在被告甲○○附近之人即是柯士雄、丁○○，然證人姜正生於上揭詢問
    中另證述：被告柯士雄沒有打被告甲○○，為何被告甲○○
    會受傷，在場的每一個人都不知道等語（見偵三卷第53頁）
    ，是證人姜正生就被告甲○○於案發當日何以受有頭部等多
    處傷勢，既未能明白證述，堪認證人姜正生並未目睹全部衝
    突過程（如被告甲○○何以受傷及是何人所為），自尚不足
    使本院形成不致有所懷疑，而得確信證人姜正生上開證述（
    丁○○沒有打甲○○）確屬真實之心證。
  (四)再者，被告甲○○就其指訴告訴人當時用手推他，並抱住他
    ，打他背部及腰部等情及被告乙○○○指訴告訴人打其頭部
    等情，固均未能提出確切證據以資證明，且長庚醫院所出具
    之診斷證明書上被告甲○○之背部、腰部均未成傷，被告乙○○○左頭部皮下血腫，主訴係遭人打傷頭部，從傷勢研判
    係屬鈍傷。然查，告訴人若果如被告2 人所訴係以「徒手」
    毆打，則除非告訴人已施以相當力道加以毆擊，否則被告2
    人遭毆打部分是否成傷尚非屬必然。又參以被告甲○○於案
    發當日確有遭球、棍子（當係球桿）打到及遭不明之人所推
    ，告訴人並有將被告甲○○與柯士雄拉開之舉（參上述），
    另被告乙○○○與陳福賜亦確有肢體衝突及爭奪撞球桿之行
    為，則被告乙○○○頭部之鈍傷，自亦不無可能是上開衝突
    中所致，復佐以被告甲○○於檢察官偵查中並已供陳：告訴
    人丁○○打我的驗沒有傷等語（見偵四卷第8 頁），是尚不
    得以被告甲○○背部及腰部未成傷，被告乙○○○頭部之傷
    勢係屬鈍傷，即遽認被告2 人對告訴人之指訴即係誣告。
  (五)綜上所述，被告乙○○○、甲○○於案發當日確均有受傷，
    而當時在被告2 人附近者即係陳福賜、柯士雄及告訴人，告
    訴人更有與被告甲○○發生爭吵等行為，則被告2 人於前案
    指訴遭陳福賜、柯士雄及告訴人共同傷害，顯非全然虛構或
    捏造事實入告訴人於罪，而意圖使告訴人受刑事處分。至被
    告2 人指訴情節雖因證據不足，前經檢察官對告訴人為不起
    訴處分確定，惟積極方面既查無確切證據證明被告2 人確係
    故意虛構，衡諸前揭判例意旨及說明，自仍不能以誣告罪論
    處。從而，公訴意旨認被告2 人係意圖使告訴人受刑事處分
    ，虛構事實誣陷告訴人共同傷害被告2 人，認被告2 人涉犯
    刑法第169 條第1 項之誣告罪嫌云云，尚非可採。此外，復
    查無其他積極證據足資證明被告2 人有何公訴人所指之誣告
    犯行，衡諸前開法條及判例之意旨，自應為被告2 人無罪之
    諭知。
據上論斷，應依刑事訴訟法第301 條第1 項，判決如主文。
本案經檢察官丙○○到庭執行職務。
中    華    民    國    97    年    8     月    13    日
                  鳳山刑事第一庭審判長法  官  黃三友
                                      法  官  陳盈吉
                                      法  官  林永村
以上正本證明與原本無異。
如不服本判決，應於判決送達後10日內，向本院提出上訴狀。
中    華    民    國    97    年    8     月    13    日
                                      書記官  李祥銘


司法院資訊處製作；財團法人民間司法改革基金會備份。
